【裁判字號】    98,台上,5649
【裁判日期】    981001
【裁判案由】    誣告
【裁判全文】
最高法院刑事判決            九十八年度台上字第五六四九號
上  訴  人  甲○○
上列上訴人因誣告案件，不服台灣高等法院台南分院中華民國九
十六年五月十日第二審更審判決（九十六年度上更(一)字第七八號
，起訴案號：台灣台南地方法院檢察署九十二年度偵字第七一九
六號），提起上訴，本院判決如下：
    主  文
原判決撤銷，發回台灣高等法院台南分院。
    理  由
本件原判決認定上訴人甲○○有其事實欄所載之犯行，因而維持
第一審論處上訴人意圖他人受刑事處分，向該管公務員誣告罪刑
之判決，駁回上訴人在第二審之上訴。固非無見。
惟查：刑法第一百六十九條第一項之誣告罪，以虛構事實，進而
申告為要件。所謂虛構事實，指明知無此事實，而故意捏造者而
言，如係出於誤認或懷疑有此事實而為申告，縱令所告不實；或
所申告之內容尚非全然無因，衹因缺乏積極證明，致被申告者不
受訴追處罰，因其缺乏誣告故意，仍難使負刑責。查本件上訴人
於警詢供述略以，乙○○、丙○○、綽號「黑仔」不詳成年男子
三人，於民國九十二年四月十一日上午十一時三十分許，在鹽水
鎮公所，因會款糾紛，向伊索取新台幣（下同）十一萬元，伊不
同意，乙○○及「黑仔」強將伊拖出鎮公所，由乙○○先上車（
由陳奕臻駕駛之小客車）伸手拉伊，「黑仔」則在後面推，伊將
雙腳抵住車門，不肯上車，乙○○則由伊身後，伸手進入伊長褲
口袋，欲強取金錢，伊以雙手緊抓住褲袋，並喊救命及搶錢，乙
○○就把伊推出車外，伊身上財物，才未遭強盜，伊要對丙○○
、乙○○及「黑仔」提出強盜及妨害自由告訴等語。關於上訴人
指訴乙○○妨害自由部分，業經檢察官聲請簡易處刑，有聲請簡
易處刑書附卷可稽；該部分之指訴並未虛構。另強盜未遂部分，
依卷內資料，案發時雙方爭執拉扯，上訴人褲子左側口袋究竟有
無十一萬元？乙○○是否動手伸入口袋強取？強取之地點究竟在
上訴人已被拉上車才動手強取？抑或上訴人上身尚未進入車內時
動手強取？除案發時在場之上訴人與乙○○、陳奕臻及「黑仔」
外，似無其他人在車旁目擊經過情形。而乙○○等人與上訴人間
因會款糾紛發生爭執，所為之強拉上訴人上小客車及強取會款，
均在瞬間發生，無法割裂觀察，亦非獨立各罪，且其目的在取回
積欠之會款。縱上訴人所指事實全部屬實，乙○○等人如無不法
所有意圖，是否與強盜罪之構成要件該當，亦不無疑問。參以證
人陳奕臻於警詢就「問：據甲○○表示為此當時還高喊『搶劫』
『救命』等言詞是否屬實？」「答：甲○○當時的確有喊上述等
言詞」（見九十二年營偵字第六二一號卷第十二頁第九、十行）
，如上述供述屬實，上訴人身上會款是否已遭人觸碰，始呼喊「
搶劫」？上訴人該部分所申告之內容是否全然無因，原審未進一
步研求釐清，自不足以昭信服，併有查證未盡之可議。以上或為
上訴意旨指摘所及，或為本院得依職權調查之事項，應認原判決
有撤銷發回更審之原因。
據上論結，應依刑事訴訟法第三百九十七條、第四百零一條，判
決如主文。
中    華    民    國  九十八  年    十    月    一    日
                      最高法院刑事第十一庭
                          審判長法官  石  木  欽
                                法官  洪  佳  濱
                                法官  韓  金  秀
                                法官  段  景  榕
                                法官  周  煙  平
      本件正本證明與原本無異
                                      書  記  官
中    華    民    國  九十八  年    十    月    七    日
                                                   Ｒ


司法院資訊處製作；財團法人民間司法改革基金會備份。
